【裁判字號】    99,重訴,16
【裁判日期】    990311
【裁判案由】    拆屋還地 等
【裁判全文】
臺灣高雄地方法院民事判決              99年度重訴字第16號
原      告  高雄市政府
法定代理人  陳菊
訴訟代理人  吳榮昌律師
複代理人    張庭禎律師
被      告  周貴姬
            周鴻祿
            周王美
            周餘億
兼上四人共
同訴訟代理
人          周乾坤
被      告  周春德
            吳珠鉛
上  一  人
訴訟代理人  明宏
上列當事人間請求拆屋還地事件，本院於民國99年2 月23日言詞
辯論終結，判決如下：
    主  文
被告周乾坤、周王美、周貴姬、周鴻祿、周餘億、周春德、吳珠
鉛應將坐落高雄市前鎮區○○段○○地號、三十之五十地號土地
上如附圖所示編號E1至E3之市場主體、編號B1、B2、E4之市場樓
梯、編號A1、F1至F9之鐵架及編號A1、B1、B2、C1、C2之涼棚拆
除騰空後，返還土地予原告。
訴訟費用由被告吳珠鉛負擔二分之一，餘由其餘被告負擔。
本判決於原告以新臺幣捌佰貳拾柒萬元為被告供擔保後，得假執
行。但被告吳珠鉛、周乾坤、周王美、周貴姬、周鴻祿、周餘億
以新臺幣貳仟肆佰捌拾壹萬捌仟貳佰拾肆元為原告預供擔保，
得免為假執行。
    事實及理由
一、被告周春德未於言詞辯論期日到場，核無民訴訟法第386 條
    所列各款情事，應依原告聲請，由其一造辯論而為判決。
二、原告主張：坐落高雄市前鎮區○○段00○00○00地號土地（
    下稱系爭土地），為伊所有之土地，而系爭土地上有如高雄
    市政府地政處前鎮地政事務所98年11月24日複丈成果圖（下
    稱附圖）所示之市○○○○○號E1至E3，面積共766 ㎡，為
    門牌號碼高雄市鎮區○○○路000 巷0 號之未保存登記建物
    ）、市場樓梯（編號B1、B2、E4，面積共11㎡）、涼棚（編
    號A1、B1、B2、C1、C2，面積共183 ㎡）、鐵架（編號A1、
    F1至F9，面積111 ㎡）等地上物（下稱系爭地上物）。系爭
    地上物原為訴外人周清波與被告吳珠鉛共有，應有部分各2
    分之1 ，而周清波死亡後，由其繼承人即被告周乾坤、周王
    美、周貴姬、周鴻祿、周餘億、周春德繼承系爭地上物所有
    權應有部分2 分之1 。因被告7 人與伊間無租賃關係，故被
    告共有之系爭地上物乃無權占有系爭土地，應予拆除騰空後
    ，將占用土地返還伊，爰依民法第767 條所有物返還請求權
    之規定，提起本件訴訟。並聲明：(一)被告應將坐落系爭土地
    上如附圖所示之系爭地上物拆除騰空後，返還土地予原告。
    (二)願供擔保，請准宣告假執行。
三、被告則以：
(一)、被告吳珠鉛部分：系爭土地乃訴外人即伊夫明宏之父清
    和及周清波前向訴外人黃欉所購買，適新草衙地區並無零售
    市場，伊夫之長兄勝雄乃與周清波依法於56年間興建仁愛
    市場及其四周店鋪，於58年間完成，高雄市前鎮戶政事務所
    遂於60年10月8 日通知門牌號碼為高雄市鎮區○○○路000
    巷0 號，清和並將上開市場店鋪登記於勝雄名下，且於
    61年4 月8 日向高雄市稅捐處申設房屋稅籍繳稅，嗣勝雄
    過世後，上開市場店鋪遂登記於伊名下，上開市場店鋪既經
    戶政事務所發給門牌號碼並設有房屋稅籍，足證伊並非無權
    占用系爭土地。且依83年5 月30日修正後高雄市前鎮區新草
    衙違建戶占用市有公地處理原則規定，伊應得主張優先承購
    等語，資為抗辯。並聲明：(一)原告之訴駁回。(二)如受不利判
    決，願供擔保，請准宣告免為假執行。
(二)、被告周乾坤、周王美、周貴姬、周鴻祿、周餘億部分：系爭
    土地上之系爭地上物乃於58年為配合高雄市獎勵投資所建，
    作為市場攤位，帶動地方繁榮及增加政府稅收，無由未予協
    議即以政策變動為由制定不合理之讓售條件並要求渠等拆除
    搬遷，且其中市場主體之未保存登記建物有設立房屋稅籍，
    渠等並有依法繳納房屋稅等語置辯。並聲明：(一)原告之訴駁
    回。(二)如受不利判決，願供擔保，請准宣告免為假執行。
(三)、被告周春德未於言詞辯論期日到場，亦未提出書狀作任何聲
    明或陳述。
四、本件兩造不爭執事項及爭點：
(一)、不爭執事項：
 1、系爭土地為原告所有之土地，此有系爭土地登記謄本在卷可
    稽（見本院卷第13頁、第93頁）。
 2、系爭土地上有如附圖所示之系爭地上物即市○○○○○號E1
    至E3，面積共766 ㎡，為門牌號碼高雄市鎮區○○○路000
    巷0 號之未保存登記建物）、市場樓梯（編號B1、B2、E4，
    面積共11㎡）、涼棚（編號A1、B1、B2、C1、C2，面積共
    183 ㎡）、鐵架（編號A1、F1至F9，面積111 ㎡）。此有附
    圖、本院98年9 月4 日勘驗筆錄、現場照片、地籍圖謄本、
    房屋稅籍登記表附卷可按（見本院卷第14頁至第15頁、第65
    頁至第77頁、第91頁、第94頁至第105 頁）。
 3、系爭地上物原為周清波與被告吳珠鉛共有，應有部分各2 分
    之1 ；周清波死亡後，由其繼承人即被告周乾坤、周王美、
    周貴姬、周鴻祿、周餘億、周春德繼承系爭地上物所有權應
    有部分2 分之1 。此有房屋稅籍登記表、房屋稅繳款書在卷
    足憑（見本院卷第15頁、第16頁）。
(二)、爭點：
    被告是否無權占有系爭土地？
五、茲就上開爭點，析述本院得心證之理由如下：
(一)、按所有人對於無權占有或侵奪其所有物者，得請求返還之。
    當事人主張有利於己之事實者，就其事實有舉證之責任。民
    法第767 條前段、民事訴訟法第277 條前段分別定有明文。
    又以無權占有為原因，請求返還所有物之訴，苟被告對於原
    告就其物有所有權之事實，已無爭執，而僅以非無權占有為
    抗辯者，被告應就其抗辯有如何權源占有之事實證明之。如
    不能證明，應認原告之請求為正當（最高法院72年度臺上字
    第2516號判決意旨參照）。被告既均不否認系爭土地為原告
    所有之事實，而均抗辯原告之請求為無理由，自應就渠等所
    共有之系爭地上物並非無權占有系爭土地，負舉證之責。
(二)、被告吳珠鉛雖辯稱系爭土地係由伊公公清和及周清波向黃
    欉所購買，惟始終未能提出清和及周清波向黃欉購買系爭
    土地之證據以實其說，已難信為真。且縱認屬實，因依土地
    法所為之土地登記有絕對效力，為土地法第43條所明定，被
    告吳珠鉛自不得以與第三人之買賣契約對抗為系爭土地登記
    所有權人之原告甚明。
(三)、又被告周乾坤、周王美、周貴姬、周鴻祿、周餘億、吳珠鉛
    均辯稱系爭地上物之市場主體業經戶政機關發給門牌號碼，
    並申設房屋稅籍，固提出高雄市前鎮區戶政事務所60年10月
    8 日高市○區○○○0000號通知、房屋新建現值及使用情形
    申報書、房屋稅繳納通知書為憑（見本院卷第56頁至第59頁
    ）。惟戶政機關就建物編列門牌號碼，以及稅捐機關就建物
    設立房屋稅籍，均無庸審核確認建物是否有權占用其坐落基
    地，是附圖所示市場主體縱經編列門牌號碼並設有房屋稅籍
    ，亦不能證明被告所共有之系爭地上物有合法占有系爭土地
    之權源。
(四)、另被告吳珠鉛抗辯依83年5 月30日修正後高雄市前鎮區新草
    衙違建戶占用市有公地處理原則規定，其就系爭土地有優先
    承購權等語。然即使被告等人符合上開原則所定之讓售條件
    ，在原告未讓售系爭土地予被告前，被告尚不得執此規定作
    為占有系爭土地之合法權源。
(五)、被告既未能提出渠等占有系爭土地具有合法權源之證明，依
    前揭說明意旨，被告以共有之系爭地上物占有如附圖所示土
    地，即屬無權占有，堪予認定。
六、綜上所述，被告以共有之系爭地上物無權占有系爭土地，原
    告依所有物返還請求權之法律關係，請求被告將附圖所示系
    爭地上物拆除騰空後，返還土地予原告，為有理由，應予准
    許。
七、原告與被告周乾坤、周王美、周貴姬、周鴻祿、周餘億、吳
    珠鉛分別陳明願供擔保請准宣告假執行或免為假執行，核均
    無不合，爰分別酌定相當之擔保金額，予以准許。
八、據上論結，本件原告之訴為有理由，依民事訴訟法第385 條
    第1 項前段、第78條、第85條第1 項後段、第390 條第2 項
    ，第392 條第2 項，判決如主文。
中    華    民    國    99    年    3     月    11    日
                  民事第六庭  法  官  林書慧
正本係照原本作成。
如不服本判決，應於送達後20日內，向本院提出上訴狀並表明上
訴理由，如於本判決宣示後送達前提起上訴者，應於判決送達後
10日內補提上訴理由書（須附繕本）。
中    華    民    國    99    年    3     月    11    日
                              書記官  史華齡

司法院資訊處製作；財團法人民間司法改革基金會備份。
